臺灣高雄地方法院刑事判決　　　　　　　　　　　　九十二年度交易字第三一號
　　公　訴　人　臺灣高雄地方法院檢察署檢察官
　　被　　　告　丁○○
右列被告因過失傷害案件，經檢察官提起公訴（九十二年度偵字第九六六六號），本
院判決如左：
    主  文
丁○○從事業務之人，因業務上之過失傷害人，致重傷，處有期徒刑陸月，如易科罰
金，以佰元折算壹日。
    事  實
一、丁○○平日以在夜市擺攤販賣物品為業，並以其所有之小貨車載運物品，駕駛為
    其附隨業務，係從事業務之人。丁○○於民國九十年九月十八日下午四時許，駕
    駛車牌號碼ＵＴ─六八九七號自用小貨車，在高雄縣大寮鄉○○村○○路一之八
    號處（即自由路與明德路交岔口）沿自由路自西向東方向倒車，欲往明德路南向
    大部分車道駛入時，應注意汽車起步前，應注意前後左右有無障礙物或車輛行人
    ，倒車時更應顯示倒車燈光或手勢後，謹慎緩慢後倒，並應注意其他車輛行人，
    以防止危險事故之發生，依其智識能力及依當時之道路為直路，路面無缺陷、無
    障礙物，日間光線，天氣雖為陰天，下雨，但不影響視線，並無不能注意之情事
    ，竟疏未注意後方之往來車輛，即貿然倒車行進，於車身橫向停止在明德路南向
    車道時，適丙○○未考領駕駛執照，騎乘車牌號碼ＯＫＦ─三四三號機車，沿高
    雄縣大寮鄉○○村○○路由北向南方向行駛，疏未注意車前狀況，隨時採取必要
    之安全措施，行至接近明德路與自由路交岔口時，突見丁○○駕駛自小貨車倒車
    出來車身橫向占據該明德路南向車道，遂向左側即北向車道閃避，致其所騎乘機
    車之把手與不詳姓名年籍成年女子沿高雄縣大寮鄉○○村○○路由南向北方向行
    駛所騎乘之不詳車牌號碼機車把手部位發生擦撞，丙○○因而人車倒地，受有頭
    部外傷、兩側顳葉挫傷性出血、蜘蛛網膜下腔出血、腦浮腫、左耳後撕裂傷及顏
    面擦傷、外傷性左側肢體無力等傷害，該女子所騎乘之機車搖晃但未倒地，隨即
    繼續騎乘機車離去。丙○○雖經送醫急救及治療，但左側肢體因左股骨轉子間骨
    折併關節受損，接受人工關節置換術後，左膝及左髖部長期攣縮，左下肢無法負
    重行走，已無治癒可能，且顱部外傷併蜘蛛網膜下出血及水腦症，造成下肢攣縮
    、無力，不能自主控制下肢之活動，而毀敗左下肢一肢之機能。丁○○於肇事後
    未被偵查機關發覺前即向警方報案，並向前來處理車禍事宜之警員自首及接受裁
    判。
二、案經丙○○訴由臺灣高雄地方法院檢察署檢察官偵查起訴。
    理  由
一、訊據被告丁○○對於有於上述時地駕駛車牌號碼ＵＴ─六八九七號自用小貨車倒
    車，於該車身橫向停止在該路段南向車道時，適告訴人丙○○騎乘車牌號碼ＯＫ
    Ｆ─三四三號機車沿明德路自北往南方向行駛至該處時，突向左側即北向車道閃
    避，致其所騎乘機車之把手與不詳姓名年籍成年女子沿該路段北向車道行駛所騎
    乘之不詳車牌號碼機車把手部位發生擦撞，告訴人因而人車倒地且受傷之事實，
    坦承不諱。惟矢口否認有何過失，辯稱：其當時因倒車倒不出來，係處於靜止狀
    態，係告訴人與沿明德路北向車道行駛之女子騎乘之機車發生擦撞而受傷，其並
    無過失云云。經查：
  (一)被告於上述時地駕駛上開自用小貨車倒車，於該車身處於橫向占據該路段南向大
    部分車道時，其後車身距行車分向線僅約一點一公尺，適告訴人騎乘上開機車沿
    明德路南向車道行駛至該處時，在該路段雙黃線上人車倒地且受傷之事實，為被
  告自承在卷（見九十一年度他字第二一一七號卷第三頁、九十一年度交易字第五
    三五號第三五頁、九十二年度他字卷第三頁），迭據告訴人指訴不移，且與證人
    即在場目擊者甲○○證述情節相符（九十一年度易字第三五三號卷第三八頁、九
    十年度他字卷第七、十九頁、本院卷九十三年五月六日審判筆錄），亦與證人即
    事故發生後至現場處理之員警即林園鄉公所忠義派出所員警李宏彰證稱到現場所
    見情形一致（見本院九十三年五月二十四日審判筆錄），復有九十年九月十八日
    忠義派出所交通事故處理簿、同日繪製之現場草圖各一份及拍攝車禍現場照片四
    幀、九十一年九月二十四日繪製之道路交通事故調查報告表一份（九十一年度他
    字第二一一七號卷第十七至十八頁、九十一年度偵字第一四八二○號卷第十至十
    一頁、九十二年度交易字第五三五號卷第十二頁、九十二年度他字第二四二二號
    卷第九頁、九十二年度偵字第九六六六號卷第十七頁）附卷可稽，堪認屬實。
  (二)被告之過失部分：
  1.告訴人固然指訴：被告係於倒車時，撞及其騎乘之機車等語。而被告曾供稱：其
    於倒車時，與告訴人騎乘之機車發生擦撞等語（見九十一年度他字第二一一七號
    卷第三、十二頁、九十一年度偵字第一四八二○號卷第八、十三頁、九十一年度
    交易字第五三五號卷第三五頁、九十二年度發查字第三、十八頁、九十二年度他
    字第二四二二號卷第七頁）；或稱：其駕駛之小貨車當時係停止狀態，並未與告
    訴人騎乘之機車撞擊，車亦未受損，有聽見「碰」聲響等語（見九十一年度交易
    字第五三五號卷第四十至四一頁、九十二年度他字第十九頁、本院卷第十九、九
    十三年五月六日及五月二十四日審判筆錄）。核諸事故當時被告駕駛之小貨車係
    處於倒車狀態，對於車身後方之狀況多必須自後視鏡觀之，若其當時未注視後視
    鏡，或者該狀況位於後視鏡無法觀及之位置，其自未必實際眼見目視，故即使告
    訴人騎乘之機車確實撞擊小貨車後車身，但若撞擊力量非大，被告亦未必得因撞
    擊而覺知發生事故，是被告對於其駕駛之小貨車當時是否處於停止狀態，又告訴
    人騎乘之機車究否與其小貨車車身後方發生撞擊等節，雖有供稱之前開歧異，然
    尚與常情無違，自不得憑此遽為不利被告之認定。
  2.證人甲○○證稱：當時大雨，其當時與父親包賢當在高雄縣大寮鄉○○村○○路
    一之三號住處門口，面向馬路站立，被告駕駛小貨車自自由路倒車要進入明德路
南向車道，因旁邊有車倒車倒不出來處於停止狀態且橫向佔據該路段路面約三分
    之一，告訴人騎機車自南向車道駛近時，為閃避被告小貨車而向左閃，剛好有名
    中年女子自北向車道駛近該處，告訴人與該女子騎乘之機車後視鏡或把手部位擦
    撞，告訴人人車跌倒在地，該女子未跌倒就騎走，告訴人並未與被告之小貨車發
    生撞擊，父親包賢當已過世等語（見九十三年度交易字第五三五號卷第三九頁、
    九十二年度他字第二四二二號卷第七、十九頁、本院九十三年五月六日審判筆錄
    ）。而告訴人則否認事故當時有與女子騎機車擦撞一節（九十二年度他字第二四
    二二號卷第十九頁），且質疑何以事故發生後約一年始提出證人甲○○。審諸事
    故現場為戶外公共場所，當時者有何人、又有何人目擊者及姓名年籍為何，事故
    當事人未必知曉，可能經由事後之查訪或他人之告知，始得以確知在場目擊者之
    姓名年籍，而聲請訊問，故於事故後相當時日始查知證人之情形，尚屬合理；且
    經本院查詢證人甲○○之入出境資料，其於九十年九月十八日時並未出境，有內
    政部警政署入出境管理局九十三年一月三十日境信冉字第○九三一○五○五九二
    ○號函附甲○○出入境紀錄一份在卷可稽（見本院卷第四二頁），足見事故當時
    證人甲○○在國內，於別無其他事證足認其當時不在場目擊之情形下，尚難僅憑
    告訴人之質疑而否定證人甲○○於事故當時在場目擊。
  3.觀諸本件道路交通事故調查報告表車損欄及臺灣省高屏澎區車輛行車事故鑑定委
    員會（見九十一年交易字第五三五號第十二、二十五頁）固然記載被告駕駛之Ｕ
    Ｔ─六八九七號號車左後保險桿損壞。然證人李宏彰證稱：接獲報案後至現場，
    將現場狀況拍照，小貨車並未受損等語（見本院九十三年五月二十四日審判筆錄
    ）；佐以證人李宏彰事故當日至現場拍攝之前開自小貨車照片（見九十二年度他
    字第九六六六號卷第十、十一頁）顯示，該車後車身部分並無任何損壞痕跡；再
    參以證人甲○○就此部分亦為同樣之證述，堪認被告之小貨車並未在此事故中受
    損。則據此點及證人甲○○之證詞，顯示告訴人騎乘機車在事故地點時並未與告
    訴人之小貨車發生撞擊。
  4.再者，本件前次偵查中，檢查事務官至現場履勘時，有民眾指稱有一女子其車與
    告訴人之機車擦撞，女子腳部受傷，隨後無大礙並離開現場，惟查訪附近居民，
    不知該名女子年籍資料，此有履勘現場筆錄一份在卷可稽（見九十一年度偵字第
    一四八二○號卷第十四頁）。則雖因該女子姓名年籍無法傳訊及查證，但依此筆
    錄與證人甲○○所證互核一致以觀，證人甲○○此部分證詞應堪採信。況衡以被
    告駕駛之自小貨車當時車身橫向占據在明德路南向車道，則告訴人自該南向車道
    駛進時見此狀況而往左閃避，亦屬合理，益見證人甲○○此部分證詞足以採信。
    基此，足認告訴人騎乘機車行駛接近明德路與自由路交岔口時，因見被告駕駛之
    小貨車車身正橫向停止在該路段南向車道，遂向左側即北向車道閃避，致其所騎
    乘機車之把手與沿該路段北向車道駛進之不詳姓名年籍成年女子所騎乘之機車把
    手發生擦撞，導致告訴人人車倒地。
  5.又核以證人甲○○於本件事故前次偵查、本件警詢、偵查及本院審理中，歷次就
    本件事故發生經過情形所證均屬一致，且上開關於被告之自小貨車是否受損、告
    訴人之機車與一名不詳姓名年籍女子擦撞等節，證人甲○○之證詞均足認與事實
    相符而堪採信；且其關於事故發生時，被告之小貨車係倒車中處於停止狀態之證
    詞，與被告所供亦屬一致，故此部分證詞亦應足採。因之，足證告訴人騎乘機車
    行駛接近明德路與自由路交岔口時，被告駕駛自小貨車因倒車倒不出來正橫向停
    止在該路段南向車道。
  6.至於刑事庭雖曾送請台灣省高屏澎區車輛行車事故鑑定委員會鑑定結果（見九十
    一年度交易字第五三五號卷第二五頁），認本件肇事經過係被告駕駛上開小貨車
    倒車時未注意右後方來車，不慎撞及丙○○駕駛之機車肇事，有該鑑定意見書附
    於刑事卷宗可查。惟上開鑑定意見係在誤認被告小貨車受損之情形下所為，且未
    慮及證人甲○○之證詞，又未慮及告訴人機車若係受被告小貨車直接撞擊，依物
    理作用亦應在被告小貨車後方倒地，不致在其左側倒地，故尚難為本院完全採取
    。換言之，由照片所示，告訴人機車係在被告小貨車左側即明德路南向車道倒地
    ，顯見告訴人係為閃避被告小貨車車尾而與對向機車發生擦撞，因反作用力始在
    其南向車道倒地。
  7.基上，由被告供述、證人甲○○證言、本件道路交通事故調查報告表及事故現場
    相片四幀所示，被告所駕駛小貨車車身占據明德路南向車道之大部，其後車身距
    行車分向線僅約一點一公尺，而告訴人之機車則車頭朝左在被告小貨車左側倒地
    。顯見本件事故發生係因被告駕駛自小貨車因倒車倒不出來而車身橫向占據在該
    明德路南向車道，適告訴人騎乘機車駛來，為閃避被告小貨車而駛入對向車道，
    致其所騎乘機車之把手與不詳姓名年籍女子所騎機車發生擦撞。
  8.按注意汽車起步前，應注意前後左右有無障礙物或車輛行人，倒車時更應顯示倒
    車燈光或手勢後，謹慎緩慢後倒，並應注意其他車輛行人，道路交通安全規則第
    八十九條第一項第六款、第一百十條第二款分別定有明文。依據本件被告所供、
    證人甲○○指證、事故現場圖、照片所示及證人指證，事故地點係在高雄縣大寮
    鄉○○村○○路南向車道，被告小貨車於倒車中因倒不出來而橫據停止在該路段
    南向車道。是則，被告於起動車輛之前即應注意四周來往車輛行人，尤其在車子
    倒車進入道路時，更應顯示倒車燈光，小心謹慎緩慢後倒，並應隨時注意後方人
    車之通行狀況，以確保行車安全，但其竟疏未注意觀察小貨車車兩側及後方有無
    來往之車輛及行人，即將小貨車以倒車之方式進入道路，占據路面達三分之一以
    上，其違反上述道路交通安全規則，至為明確。又依道路交通事故調查報告所載
    及現場相片所示，事故地點道路直路，路面無缺陷、無障礙物，天氣雖然為雨天
    ，但係日間光線，並不影響視線，而被告駕駛小貨車，亦領有駕駛執照，其若稍
    加注意應可避免本件車禍，故其顯無不能注意之情事，卻未能察見正駕駛機車由
    南向車道而來之告訴人行車動態，而致告訴人為閃避不及肇事。則本件雖非被告
    倒車時直接撞擊告訴人之來車，惟其倒車時，將車身橫據明德路南向車道大部，
    且疏未注意其右後方明德路方向之來車，並為適當警示，其有過失，至為明確。
    而告訴人既係為閃避被告車身而駛入對向車道，致與他車發生擦撞，肇事成傷，
    被告之過失與告訴人之傷害間，有相當因果關係，亦堪認定。且本院九十二年度
    保險字第二六號判決亦同此認定。
  (三)告訴人部分：
  1.按汽車行駛時，駕駛人應注意車前狀況，並隨時採取必要之安全措施，道路交通
    安全規則第九十四條第三項定有明文。本件事故地點道路直路，路面無缺陷、無
    障礙物，天氣雖然為雨天，但係日間光線，並不影視線，已於前述；告訴人係領
    有駕駛執照之人，應孰知且注意上述道路交通安全之規定，堪認告訴人並無不能
    注意之情形。則其騎乘機車沿明德路自北往南方向行駛時，依事故當時狀況理當
    能發現倒車中而停止橫向佔據車道之被告，亦非不能注意，竟疏未注意被告，導
    致接近時始向左閃避，而與沿明德路北向車道行駛而來之不詳姓名年籍女子發生
    擦撞，而人車倒地致傷，是其就本件事故之發生有過失甚明。
  2.又按汽車駕駛執照為駕駛汽車之許可憑證，道路交通安全規則第五十條第一項定
    有明文。本件告訴人未考領有機器腳踏車駕駛執照，有本院證號查詢機車駕駛人
    查詢資料及臺灣高雄地方法院辦理刑案電話查詢登記表各一份（見本院卷）在卷
    可稽，足見其於本件事故時係無照駕駛機車。而其雖未考領駕駛執照，但係一成
    年之人，對上開道路交通規則之規定自應知之甚詳，並確實遵守之，而其非但未
    考領駕駛執照，又未注意車前狀況，採取必要之安全措施，故告訴人無照騎乘機
    車導致本件事故之發生，其同有過失，至為明確。
  3.然被告之過失行為既為造成告訴人受傷之原因，則被告仍不得因此豁免罪責。
  (四)本件告訴人因本件事故，受有頭部外傷、兩側顳葉挫傷性出血、蜘蛛網膜下腔出
    血、腦浮腫、左耳後撕裂傷及顏面擦傷、外傷性左側肢體無力等傷害；其後雖經
    送醫急救及治療，但左側肢體因左股骨轉子間骨折併關節受損，接受人工關節置
    換術後，左膝及左髖部長期攣縮，左下肢無法負重行走，已無治癒可能，且顱部
    外傷併蜘蛛網膜下出血及水腦症，造成下肢攣縮、無力，不能自主控制下肢之活
    動，而毀敗左下肢一肢之機能等情，此有財團法人長庚紀念醫院九十年九月二十
    八日、同年十月五日、同年十二月二十日、九十一年一月二十九日、同年七月四
    日、九十二年八月九日診斷證明書、財團法人長庚紀念醫院九十一年十月一日（
    九一）長庚院高字第三一四二號函、九十二年九月十六日（九二）長庚院高字第
    二五二六號函、九十二年八月九日診斷證明書、九十二年十一月二十五日（九二
    ）長庚院高字第四四一一號函、九十三年一月六日（九二）長庚院高字第五一三
    五號函及病歷資料可資佐證（九十一年度他字第二一一七號卷第十六頁、九十一
    年度偵字第一四八二○號卷第七頁、九十一年度交易字第五三五號卷第二八頁、
    九十二年度發查卷第一二六六號卷第九至十二頁、九十二年度偵字第九六六六號
    卷第二九、三七頁、本院卷第二七、三八頁），足見告訴人所受傷害已達毀敗一
    肢之機能重傷害之程度甚明，且告訴人所受之重傷害與被告之過失行為間有相當
    因果關係。
  (五)綜上，本件事證明確，被告犯行堪以認定。
二、按刑法上所謂業務，係指個人基於其社會地位繼續反覆所執行之事務，包括主要
    業務及其附隨之準備工作與輔助事務在內（最高法院八十九年度台上字第八０七
    五號判例足資參照）。查被告平日以在夜市擺攤販賣物品為業，並以其所有之小
    貨車載運物品，已據其自承在卷（見本院九十三年五月二十六日審判筆錄），則
    其主要業務係從事販賣物品，而經常駕駛小貨車載運貨物，足見駕駛為與其業務
    有直接、密切關係之準備工作或輔助行為，而足認被告乃為從事業務之人。被告
    於執行業務中，因過失致人受有重傷，核其所為，係犯刑法第二百八十四條第二
    項後段之業務過失重傷害罪。公訴人認被告係犯刑法第二百八十四條第一項普通
    過失重傷害罪，尚有未洽，惟其基本社會事實相同，本院自得予以審判，並變更
    起訴法條。又被告於肇事後犯行未被偵查發覺前，即主動報案並向前來處理之警
    員楊鎮誥自首及接受裁判，業據被告自陳在卷，核與證人李宏彰所證相符，復有
    九十年九月十八日忠義派出所交通事故處理簿記載屬實，被告符合刑法規定之自
    首要件，爰依刑法第六十二條前段規定減輕其刑。爰審酌被告因一時大意而肇事
    、被害人亦有相當之過失及其所受傷害嚴重，而被告犯後飾詞否認犯行，及尚未
    與告訴人成立和解賠償損害之犯後態度等一切情狀，量處如主文所示之刑，並諭
    知易科罰金之折算標準，以示懲戒。
據上論斷，應依刑事訴訟法第二百九十九條第一項前段、第三百條，刑法第二百八十
四條第二項後段、第四十一條第一項前段、第六十二條前段，罰金罰鍰提高標準條例
第一條前段、第二條，判決如主文。
本案經檢察官乙○○到庭執行職務。
中      華      民      國     九十三     年     五     月    三十一    日
                              臺灣高雄地方法院交通法庭
                                  審判長法  官  曾逸誠
                                        法  官  陳月雯
                                        法  官  洪乙心
右正本證明與原本無異。
如不服本判決，應於判決送達後十日內，向本院提出上訴狀。
                                        書記官  沈  蘊
中    華    民    國      九十三      年      六      月      一      日
